臺灣臺南地方法院民事判決　九十二年度婚字第一一七三號
　　原　　　告　甲○○
　　訴訟代理人　黃正彥律師
　　　　　　　　黃雅萍律師
　　被　　　告　乙○○
右當事人間確認婚姻關係存在事件，經本院於民國九十三年五月二十五日言詞辯論終
結，判決如左：
    主      文
確認原告與被告間之婚姻關係存在。
訴訟費用由被告負擔。
    事實及理由
一、原告主張：兩造於民國七十七年一月二日結婚，育有長女楊惠文（八十年七月七
    日生）、次女楊惠懿（八十二年十二月三十日生），嗣兩造於九十年十月十日簽
    訂離婚協議書，並向戶政事務所辦理離婚登記，惟按「兩願離婚，應以書面為之
    ，有二人以上之證人簽名並應向戶政機關為離婚之登記」，民法第一千零五十條
    定有明文。查兩造離婚協議書簽訂日期為九十年十月十日，當天係雙十國慶，為
    國定假日，兩造至代書事務所時，僅有一人在場聽聞兩造要離婚，自行從桌內拿
    出二個印章，蓋在離婚協議書之證人欄內，由同一人在離婚證人欄簽名，此由見
    證人之簽名筆跡同一，印文亦同一格式，足以證之，故兩造離婚協議書上之證人
    ，並非二人在場見證，依法該離婚協議書不生效力。且原告係因受被告脅迫稱「
    如不願離婚就要繼續毆打」，才簽立離婚協議書，況兩造雖協議離婚，惟仍共同
    居住在台南縣永康市○○路三五五巷二二號四樓之一（後經戶籍整編為台南縣永
    康市○○○路三四○巷十號四樓之一），目前仍共同生活，被告從未返回其戶籍
    地台南縣大內鄉石湖村石子瀨二九九號居住，亦可證明當年協議離婚僅係意氣之
    爭，兩造並無離婚之真意。兩造之協議離婚書既欠缺法定要件，且與兩造之真意
    不符，兩造目前仍共同生活，而戶籍登記係離婚，原告自有即受確認判決之法律
    上之利益，爰提起本訴訟請求確認原告與被告間之婚姻關係存在。並聲明：如主
    文所示。
二、被告則以：兩造簽立離婚協議書當時是由一位男子幫忙辦理的，但旁邊還有人在
    走動，伊沒有印象是否有他人靠過來聽兩造要離婚的事，伊一直很和氣跟原告講
    要離婚，如果大家都好過，就請原告跟伊離婚，伊沒有脅迫原告，亦未拉著原告
    的手要簽字等語，資為抗辯。並聲明：駁回原告之訴。
三、得心證之理由：
（一）按確認之訴，非原告有即受確認判決之法律上利益者，不得提起，民事訴訟法
      第二百四十七條第一項定有明文。亦即原告提起確認之訴，必須其主張之法律
      關係存否在當事人間不明確，致原告之權利或其他法律上之地位有不安之危險
      ，即時有以確認判決除去之必要，其在法律上始有受判決之利益（最高法院五
      十二年台上字第一九二二號判例意旨參照）。查本件原告主張兩造間婚姻關係
      存在，既為被告所否認，則兩造間就該法律關係存否已有不明確之狀態，且得
      以判決確認，將此不安狀態除去，是原告提起本件確認兩造間婚姻關係存在之
      訴訟，即有受確認判決之法律上利益，合先敘明。
（二）原告主張兩造原為夫妻，於九十年十月十日在台南市○○路○段三四九號之代
      書事務所簽立離婚協議書，嗣兩造並親自持往戶政事務所辦理離婚登記之事實
      ，業據提出戶籍謄本二件、戶口名簿影本一紙、離婚協議書影本一紙為證，且
      為被告所不爭執，復經本院依職權調取兩造辦理離婚登記之資料，有台南市東
      區戶政事務所九十三年三月四日南市東戶三字第０九三０００一九九八號函附
      文件可稽，堪信為真實。至原告主張其因受被告脅迫稱「如不願離婚就要繼續
      毆打」，才簽立離婚協議書，兩造並無離婚之真意，且簽訂離婚協議書當日，
      兩造至代書事務所時，僅有一人在場聽聞兩造要離婚，並非二人在場見證，故
      兩造之協議離婚不具備法定要件，應屬無效等情，則為被告所否認，並以前揭
      情詞置辯，是本件首應審究者為原告於與被告簽立離婚協議書及辦理離婚登記
      時是否有離婚之真意，及兩造所簽立之離婚協議書是否具備法定要件？茲析述
      如下：
  １、被告辯稱伊沒有脅迫原告要離婚，亦未拉著原告的手要簽字等情，業據證人朱
      海生到庭證稱：「（問：是否有看到被告拉原告的手簽名？）我沒有印象看到
      這種情形，因為兩造如果有糾紛，我會協調．．．因為協議書是我親筆寫的，
      我也在場，我都是親見兩造有要離婚的意思，我才會書寫協議書．．．我都是
      問兩造有沒有要離婚，有要離婚，才辦理的」等語（見本院九十三年三月二十
      三日言詞辯論筆錄），核與被告所辯相符；至於證人即原告之妹黃米麗雖到庭
      證稱：「在八十九年十一月左右，被告就有脅迫原告簽立離婚協議書，原告打
      電話向我求救，說被告強迫她離婚，她不同意，被告就打她，我有報警。九十
      年十月十日早上十點半至十一點左右，原告打電話給我說她離婚了，我問她為
      什麼，原告說是被告打她，並且拉著她的手強迫她簽的，二次我都是聽原告講
      的，並未在現場」等語（見本院九十三年三月二十三日言詞辯論筆錄），然為
      被告所否認，查證人黃米麗為原告之妹，其證詞本即有偏頗之虞，況其證述係
      聽聞原告所述，亦非其親見親聞之事，其證詞尚難採信；另證人即兩造所生之
      長女楊惠文到庭證稱：「當天是十月十日，母親帶我及妹妹去長榮路一家類似
      婚姻事務所的地方，我沒有走進去在外面等，因為事務所的玻璃是透明的，門
      也開著，我看到裡面坐著一個人，從抽屜裡拿紙及印章出來，之後爸爸一手抓
      著媽媽的手，一手拿著手機一直揮，而且爸爸很兇，媽媽則一直哭」等語（見
      本院九十三年三月二十三日言詞辯論筆錄），然為被告所否認，查證人楊惠文
      並未進入該事務所內，其亦不知兩造間當時之對話，縱其稱有看見被告一手抓
      著原告的手，惟亦無法證明原告之簽名係受被告脅迫所致；參以兩造簽好離婚
      協議書後復於翌日（十月十一日）親自前往戶政事務所辦理登記，若原告當時
      並無意與被告離婚，原告又怎可能仍與被告協同辦理離婚登記？原告之主張顯
      與常理不符，此外，原告又無法舉出其他確實之證據以實其說，則原告主張其
      於與被告簽立離婚協議書及辦理離婚登記時並無離婚之真意、當時係受被告脅
      迫云云，顯非真實。
  ２、次按兩願離婚應以書面為之，有二人以上證人之簽名並應向戶政機關為離婚之
      登記，民法第一千零五十條定有明文，夫妻間雖有離婚之合意，如未依此方式
      為之，依民法第七十三條之規定自屬無效（最高法院二十八年度上字第一三０
      六號判例參照）；又兩願離婚書證上應有證人之簽名，其目的在於確保當事人
      離婚之真意，因此證人雖不限於作成離婚書證時為之，亦不限於協議離婚時在
      場之人，始得為證人，然究難謂非親見或親聞雙方當事人確有離婚真意之人，
      亦得為證人（最高法院六十八年台上字第三七九二號判例參照）。抑且，為確
      保當事人離婚之真意，所謂「親聞」應係指證人親自從當事人雙方聞悉渠等確
      有離婚之真意而言，否則證人如僅憑第三人片面之詞，而簽名於離婚協議書，
      因其無從確知當事人是否具有離婚之真意，即與前揭法文之立法意旨有違。查
      本件兩造所簽立之離婚協議書上證人欄有證人朱海生、劉進忠二人之簽名及蓋
      章乙節，為兩造所不爭執，並有離婚協議書影本一件附卷可稽，堪予認定，茲
      原告主張兩造至代書事務所時，僅有一人在場聽聞兩造要離婚，並非二人在場
      見證等語，被告則辯稱當時是由一位男子幫忙辦理的，但旁邊還有人在走動云
      云，經查：證人朱海生證稱：「見證人部分的住址及身分證字號都是事先打好
      的，見證人我的簽名部分是辦好的時候，我簽的，劉進忠的部分是他自己簽的
      。劉進忠是我太太的弟弟，我不知道他當天是否在場，劉進忠在九十年十月十
      日應該沒有上班，但是我不確定，我們都是跟著公家機關上班，如果劉進忠沒
      有上班，我會拿他預先簽好預備用的協議書出來用，我自己也有預先簽好預備
      用的協議書，但在辦好之後，會通知不在的人，讓他看留底，我沒有印象本件
      劉進忠是事先簽好的，或是現場簽的」等語（見本院九十三年三月二十三日言
      詞辯論筆錄），證人劉進忠則證稱：「時間太久，我不記得當天（即九十年十
      月十日）的情形．．．大部分是我人在現場才簽，有時候是我姐姐或是姐夫辦
      了以後，才告訴我，我有做幾份預備的，就是如果我不在的時候，我回來的時
      候，他們會告訴我，這種情形並不常發生．．．我人大部分都在樓下，事務所
      就在樓下，樓下是店面，我住在樓上，樓下比較熱鬧，所以我常下去，我姊夫
      開的事務所上、下班的時間與公家機關不一樣，九十年十月十日國慶日我大部
      分的時間都在店裡，本件離婚協議書，我則不確定是否我在現場簽的，還是我
      姐姐及姊夫用預備的」等語（見本院九十三年五月二十五日言詞辯論筆錄），
      則證人朱海生與劉進忠就其事務所於九十年十月十日究有無上班乙節所述互相
      矛盾，且其二人亦均無法確定劉進忠於兩造簽立離婚協議書時究有無在場親見
      或親聞兩造有離婚之真意，尚無法為原告有利之證明；惟證人即兩造所生之長
      女楊惠文證稱：「當天是十月十日，母親帶我及妹妹去長榮路一家類似婚姻事
      務所的地方，我沒有走進去在外面等，因為事務所的玻璃是透明的，門也開著
      ，我看到裡面坐著一個人，從抽屜裡拿紙及印章出來．．．我只有看到爸爸、
      媽媽跟一個人在裡面，沒有看到其他人在裡面，或是走動」等語（見本院九十
      三年三月二十三日言詞辯論筆錄），且被告亦自承兩造簽立離婚協議書當時是
      由一位男子幫忙辦理的，其雖另辯稱旁邊還有人在走動云云，然縱有人在旁走
      動，亦非親自從兩造聞悉渠等確有離婚之真意，其自難證明兩造已有離婚之協
      議。從而，被告之抗辯，委無足採，原告之主張應堪採信。
  ３、綜上所述，兩造間雖有離婚之合意，並簽訂離婚協議書，惟於離婚協議書上二
      名證人之簽名，因其中證人劉進忠並非親見或親聞兩造有離婚真意之人，是兩
      造間之協議離婚，並未具備法定要件，自屬無效，兩造間之婚姻關係仍屬存在
      。從而，原告訴請確認兩造之婚姻關係存在，洵屬有據，應予准許。
（三）本件事證已臻明確，兩造其餘主張及舉證，與判決結果不生影響，不另論述，
      附此敘明。
四、結論：本件原告之訴為有理由，依民事訴訟法第七十八條，判決如主文。
中　　　華　　　民　　　國　　九十三　　年　　　六　　　月　　　八　　　日
                                臺灣臺南地方法院家事法庭
~B法　　　官　黃瑪玲
右為正本係照原本作成
如對本判決上訴，須於收受判決正本送達後二十日內向本院提出上訴狀（附具繕本）
。
中　　　華　　　民　　　國　　九十三　　年　　　六　　　月　　　八　　　日
~B法院書記官
